最高法院民事判決　　　　　　九十六年度台上字第二九０八號
上　訴　人　甲○○
訴訟代理人　柳正村律師
被 上訴 人　乙○○
訴訟代理人　洪永叡律師
上列當事人間請求損害賠償等事件，上訴人對於中華民國九十六
年八月一日台灣高等法院台中分院第二審判決（九十五年度上字
第一九七號），提起上訴，本院判決如下：
    主  文
上訴駁回。
第三審訴訟費用由上訴人負擔。
    理  由
本件被上訴人主張：伊於民國八十五年五月二十日，將坐落台中
縣新社鄉○○段番社嶺小段二四、二四之一、一六二地號等三筆
土地（現變更為同段二四、二四之三、二四之四、三○地號等四
筆土地，下稱系爭土地），出售與第一審共同被告吳錫昌（下稱
第一次買賣契約），約定吳錫昌於前開土地之南端開闢四米寬道
路（下稱系爭四米道路），並開具路權同意書與伊收執，供伊通
行至同段四三地號土地（下稱系爭四三地號土地）之用，且由伊
自買賣總價款扣除新台幣（下同）八十五萬元，以為取得該四米
道路之永久租賃權，吳錫昌並已依約保留系爭四米道路及舖設水
泥路面供伊通行使用。嗣上訴人欲購地興建農舍，於八十七年八
月十二日與吳錫昌簽訂買賣契約（下稱第二次買賣契約）向其購
買系爭土地時，吳錫昌亦明確告知上訴人對伊負有保留系爭四米
道路用地之義務，並於該契約書第七條第一項明文約定「買賣標
的現有作四米道路部分，甲方（上訴人）於承受土地後應同意讓
同段四三地號地主繼續通行（所有權人乙○○農作物搬運之用）
」文句，依修正前民法第四百二十五條買賣不破租賃之規定，第
一次買賣所附之租約，對上訴人仍繼續存在。詎上訴人為興建農
舍，而在系爭土地上修築高達四、五米駁坎（擋土牆），切斷系
爭四米道路，僅在系爭四米道路之入口處，留○．九米寬路面（
該路面一半之寬度為排水溝所占），致伊系爭四三地號土地成為
袋地而受有損害。又占用該四米道路修築擋土牆，若拆除恐有礙
水土保持及公共安全，回復原狀顯有重大困難，上訴人當以金錢
賠償伊之損害等情，爰依民法第二百二十六條第二項、第二百二
十七條第一項、第三百零一條、第二百六十九條第一項及修正前
民法第四百二十一條、第四百二十五條等規定，求為命上訴人給
付二百十萬三千五百二十元，並自訴狀繕本送達翌日即九十四年
三月十六日起加計法定遲延利息之判決。（按：被上訴人先位請
求上訴人及第一審共同被告許楚山、鍾雲輝、許力介給付及逾上
開金額本息之請求部分，經第一審判決其敗訴後，已因其未上訴
而告確定。另以主觀訴之合併，備位請求吳錫昌給付未經第一審
審究部分，被上訴人已於原審撤回，均不予贅列。）
上訴人則以：第一次買賣契約之道路使用費八十五萬元乃民法第
七百八十八條規定之償金，被上訴人之通行權，僅得依該規定排
除侵害，而非請求損害賠償。吳錫昌與伊之第二次買賣契約固約
定系爭四米道路，讓被上訴人繼續通行，但吳錫昌隱瞞收受該八
十五萬元之事實，未轉交予伊。系爭四米道路現通行暢通無阻，
並無妨害被上訴人通行。又被上訴人所有同段四二、四三地號土
地未連接系爭四米道路，中間相隔暫編九○二一之四地號及未登
錄土地，本來就無路可通行，非因不能通行系爭四米道路始造成
損害，該四米道路實際面積有一百九十二．三七平方公尺，入口
處有被上訴人倉庫面積八十九．一四平方公尺，與駁坎距離約○
．九公尺，系爭四米道路所以不能通行，乃被上訴人倉庫及伊駁
坎占用，被上訴人應請求排除該障礙，而非請求賠償土地之跌價
損害等語，資為抗辯。
原審斟酌全辯論意旨及調查證據之結果，以：被上訴人主張之事
實，有新舊地籍圖謄本、土地登記謄本、新舊地號土地面積計算
表及第一、二次買賣契約書等件為證，自堪認為實在。上訴人雖
以上述情詞置辯，惟：(一)查被上訴人將系爭土地出售與吳錫昌，
並約定吳錫昌於該土地之南端開闢四米寬道路供被上訴人通行至
同段四三地號土地之用，該道路占用前開土地之面積，於計算坪
數後，復約定自買賣總價款扣除八十五萬元，具見被上訴人與吳
錫昌間就前開道路通行使用而支付對價八十五萬元之約定，屬租
賃契約無訛。且依前開契約以被上訴人通行使用為目的，及由被
上訴人支付對價八十五萬元，日後不再收取租金等情以觀，探求
當事人之真意，應解為永久使用之意，依法應縮短其為二十年之
定期租賃，上訴人抗辯該八十五萬元乃通行系爭四米道路之償金
，而非租金一節，顯不足取。又吳錫昌轉賣系爭土地與上訴人時
，既約定「買賣標的現有作四米道路部分，甲方於承受土地後應
同意讓同段四三地號地主繼續通行」云云，而吳錫昌復以證人身
分結證稱：轉賣系爭土地予上訴人時，即要提供四米道路予被上
訴人通行之情形告知上訴人之先生，並一再強調道路要讓被上訴
人通行，代書始在契約書上載明，經上訴人同意後購買等語無訛
。按被上訴人與吳錫昌間就系爭土地訂有前開契約，復由吳錫昌
出租並交付系爭四米道路供被上訴人通行，嗣吳錫昌與上訴人簽
訂第二次買賣契約，再將系爭土地讓與上訴人，該租賃契約對於
上訴人，依修正前民法第四百二十五條規定，自仍繼續存在，且
上訴人亦於第二次買賣契約中表明承受該租約效力，至上訴人是
否有收受上開八十五萬元租金，乃上訴人與吳鍚昌間關係，並不
影響上訴人繼受系爭四米道路租約之效力。其次，上訴人於系爭
土地上興建如原判決附圖所示Ａ、Ｂ、Ｃ、Ｄ棟建物，而修築高
達四、五米駁坎（擋土牆），阻斷系爭四米道路之通行（狹窄處
僅剩○．九米寬），有勘驗筆錄、現場照片暨台中縣東勢地政事
務所土地複丈成果圖可按。如拆除系爭土地上所修築高達四、五
米之駁坎，必將影響系爭土地上開Ａ、Ｂ、Ｃ、Ｄ棟建物，亦經
兩造於原審勘驗筆錄自承在卷，足證系爭四米道路未能通行，乃
可歸責於上訴人於系爭土地上修築高達四、五米駁坎無誤，堪認
前開駁坎若拆除，將影響上訴人於駁坎旁土地上興建之房屋，其
回復系爭四米道路之原狀顯有重大困難，被上訴人依民法第二百
十三條第一項、第二百十五條、第二百十六條規定，請求上訴人
以金錢賠償損害，核無不合。再者，系爭四三地號土地若有系爭
四米道路之設置，其價格為每平方公尺七百元，若無該道路之設
置，價格為每平方公尺二百六十元，有政揚不動產鑑定有限公司
鑑定研究報告書足憑，以此計算該四三地號土地面積三千七百五
十八平方公尺之跌價損害共為一百六十五萬三千五百二十元。從
而，被上訴人據以請求上訴人給付該金額本息，應予准許，為其
心證之所由得，並說明上訴人其他抗辯及聲明證據為不足取暨不
逐一論述之理由，因而維持第一審所為上訴人此部分敗訴之判決
，駁回其上訴。查原審審據上開事證，綜合研判，並本於取捨證
據、認定事實暨解釋契約之職權行使，合法認定系爭四米道路之
租賃權部分，上訴人與吳錫昌簽訂第二次買賣契約時，已表明承
受該租約之效力，即論斷上訴人承擔吳錫昌與被上訴人第一次買
賣契約所約定提供該四米道路供被上訴人通行之債務，第二次買
賣契約之買方復載為上訴人，並論述上訴人回復系爭四米道路顯
有重大困難及被上訴人因此所受之損害金額，則被上訴人依民法
第三百零一條債務承擔之規定，請求上訴人賠償上揭金錢損害，
即屬正當。原審本於上述理由判決上訴人敗訴，其中關於論述修
正前民法第四百二十五條規定部分，由系爭土地登記謄本所載之
所有人非僅登記上訴人所有（上訴人僅登記系爭二四地號土地應
有部分二分之一）觀之，固有未周，但依原審論及上訴人簽訂第
二次買賣契約時已承受該租約之效力（債務承擔）言，亦應受相
同之判決，於判決結果並不生影響。原判決經核於法仍無違背，
應予維持。上訴論旨，猶執陳詞，並以原審採證、認事暨解釋契
約之職權行使及其他贅述或與判決基礎無涉之理由，指摘原判決
不當，求予廢棄，不能認為有理由。
據上論結，本件上訴為無理由。依民事訴訟法第四百八十一條、
第四百四十九條第一項、第七十八條，判決如主文。
中　　華　　民　　國　九十六　年　 十二 　月  二十八　日
                      最高法院民事第六庭
                          審判長法官  朱　建　男
                                法官  顏　南　全
                                法官  黃　義　豐
                                法官  鄭　傑　夫
                                法官  蘇　清　恭
      本件正本證明與原本無異
                                      書  記  官
中　　華　　民　　國　九十七　年　  一  　月　　九　　日
                                                      Ｅ
